臺灣臺北地方法院民事裁定
110年度訴字第3681號
                                      111年度救字第189號
反訴  原告
即  被  告  陳加在  
訴訟代理人  張宸瑜律師
反訴  被告  
即  原  告  財政部國有財產署北區分署

法定代理人  郭曉蓉  
訴訟代理人  程光儀律師
複  代理人  彭郁紋律師
訴訟代理人  張義群律師
            蔡欣澤律師
上列當事人間請求申租國有土地事件，本院裁定如下：
    主  文
本件移送本院行政訴訟庭。
    理  由
一、按法院認其無審判權者，應依職權以裁定將訴訟移送至有審
    判權之管轄法院，法院組織法第7條之3第1項定有明文。我
    國關於行政訴訟與民事訴訟，係採二元訴訟制度，關於公法
    關係所生爭議由行政法院審判，因私法關係所生爭執由普通
    法院審判。又公法上之爭議，除法律別有規定外，得依本法
    提起行政訴訟；適用簡易訴訟程序之事件，以地方法院行政
    訴訟庭為第一審管轄法院，行政訴訟法第2 條、第229條第1
    項亦有明文規定。
二、反訴原告主張略以：反訴原告於民國70幾年即於坐落臺北市
    ○○區○○段0 ○段000○000 地號土地（下以地號簡稱）上建造
    龍山洞、龍山宮及鐵皮屋，並於82年7月21日前已實際使用
    ，且願意繳納使用補償金，符合國有財產法第42條第1項第2
    款逕予出租之規定。然反訴原告於110 年7 月16日向反訴被
    告申請承租280地號73平方公尺及281地號178平方公尺土地
    （即龍山洞、龍山宮、鐵皮屋，下稱系爭土地），反訴被告
    逕卻以110年7月26日台財產北租字第11080026250號函回覆
    不符逕予出租之規定，退還印鑑證明而不受理申租。為此，
    爰提起反訴請求反訴被告與反訴原告訂立租賃契約，並聲明
    ：反訴被告應按當期土地申報地價總額5％核計年租金、租賃
    期間20年之條件，將系爭土地出租予反訴原告，租期20年等
    語。
三、經查：
　㈠按「行政機關代表國庫出售或出租公有財產，並非行使公權
    力對外發生法律上效果之單方行政行為，即非行政處分，而
    屬私法上契約行為，當事人若對之爭執，自應循民事訴訟程
    序解決。行政法院58年判字第270 號判例及61年裁字第159 
    號判例，均旨在說明行政機關代表國庫出售或出租公有財產
    所發生之爭議，應由普通法院審判，符合現行法律劃分審判
    權之規定，無損於人民訴訟權之行使，與憲法並無牴觸。」
    固經司法院釋字第448 號解釋在案。惟該解釋係針對租賃關
    係成立後「履行問題」所為之解釋，而非對於是否准予承租
    之決定所為之解釋；又「國家為達成行政上之任務，得選擇
    以公法上行為或私法上行為作為實施之手段。其因各該行為
    所生爭執之審理，屬於公法性質者歸行政法院，私法性質者
    歸普通法院。惟立法機關亦得依職權衡酌事件之性質、既有
    訴訟制度之功能及公益之考量，就審判權歸屬或解決紛爭程
    序另為適當之設計。此種情形一經定為法律，即有拘束全國
    機關及人民之效力，各級審判機關自亦有遵循之義務。」亦
    有同院釋字第540 號解釋可參，其解釋理由更載明：「…至
    於申請承購、承租或貸款者，經主管機關認為依相關法規或
    行使裁量權之結果（參照國民住宅出售、出租及商業服務設
    施暨其他建築物標售標租辦法第四條）不符合該當要件，而
    未能進入訂約程序之情形，既未成立任何私法關係，此等申
    請人如有不服，須依法提起行政爭訟…」意旨，足見該解釋
    就國有財產之承租係採取「二階段理論」，即於訂約前之階
    段屬公法爭議，訂約後之履行爭議部分屬私權爭執。
　㈡本件反訴原告起訴主張反訴被告依國有財產法第42條第1項第
    2款規定，應准許反訴原告申租國有土地等語。按國有財產
    法第42條第1項第2款規定，非公用財產類不動產之出租，
　　82年7月21日前已實際使用，並願繳清歷年使用補償金者，
    得逕予出租。而依國有財產法第42條第4項規定授權所訂定
    之「國有非公用不動產出租管理辦法」第16條規定，關於非
    公用財產類不動產之逕予出租須經主管機關審查、核定程序
    。再依「國有非公用不動產出租管理辦法」第25條規定：「
    申請租用非公用不動產案件，有下列情形之一者，得予註銷
    ，並退還原申請書所附證件：⑴依前條規定通知補正，屆期
    未補正。⑵不屬管理機關管理之不動產。⑶依法令規定不得出
    租之不動產。⑷有使用糾紛或產權尚未確定。⑸有預定用途、
    使用計畫或其他處理方式。⑹逾期未繳清歷年使用補償金。⑺
    不符法令規定之出租要件。⑻申請書或所附文件記載內容與
    事實不符。」是註銷申租案，係屬國有財產局就該公法上具
    體申租非公用不動產事件，依上揭法規判斷結果，因認不符
    合上揭法定要件，而為註銷申租案之決定，並非主管機關得
    基於自由意思任意決定是否締約，顯然就此部分並無適用私
    法契約自由之法理。該對外直接發生法律效果之單方行政行
    為，屬行政處分而非國庫行為，具公法性質，既未能進入訂
    約程序，即未成立任何私法關係，如有不服，自應循行政訴
    訟程序解決，普通法院對之無審判權。另參司法院釋字第77
    2號解釋，就財政部國有財產署或所屬分支機構，就人民依
    國有財產法第52條之2規定，申請讓售國有非公用財產類不
    動產之准駁決定，亦認屬公法性質，人民如有不服，應依法
    提起行政爭訟以為救濟，其訴訟應由行政法院審判。職此，
    反訴原告就上開公法上之爭議，向無受理訴訟權限之本院提
    起訴訟，即有未洽。又本件訴訟標的價額為新臺幣（下同）
    339,472元（計算式：《109年1月土地申報地價每平方公尺1,
    300元×280地號土地面積73平方公尺＋109年1月土地申報地價
    每平方公尺1,374元×281地號土地面積178平方公尺》×5％×租
    期20年＝339,472元），在40萬元以下，應適用行政訴訟之簡
    易訴訟程序，由地方法院行政訴訟庭為其第一審管轄法院，
    爰依職權將此反訴裁定移送至有受理本件訴訟權限之管轄法
    院即被告機關所在地之本院行政訴訟庭審理。又本件反訴應
    予移送本院行政訴訟庭，已如前述，是反訴原告於提起反訴
    時另聲請訴訟救助事件（即本院111年度救字第189號），自
    亦應移由本件訴訟管轄法院即本院行政訴訟庭一併審酌，爰
    裁定如主文所示。
中　　華　　民　　國　　111 　年　　1 　　月　　18　　日
                  民事第七庭    法　官　黃愛真
以上正本係照原本作成。　　　　　　　　　
如不服本裁定應於送達後10日內向本院提出抗告狀，並繳納抗告
費新臺幣1,000元。
中　　華　　民　　國　　111 　年　　1 　　月　　18　　日
                                書記官  王曉雁